臺灣臺中地方法院臺中簡易庭小額民事判決
110年度中消小字第19號
原      告  賴庭昇  
被      告  香港商世界健身事業有限公司臺中進化分公司


法定代理人  柯約翰 John Edward Caraccio


訴訟代理人  何翊慈律師
上列當事人間請求損害賠償事件，本院於民國111年2月18日言詞
辯論終結，判決如下：
    主      文
一、被告應給付原告新臺幣7,000元，及自民國110年12月14日起
    至清償日止，按週年利率百分之5計算之利息
二、原告其餘之訴駁回。
三、訴訟費用新臺幣1,000元，由被告負擔新臺幣500元，餘由原
    告負擔。
四、本判決原告勝訴部分得假執行。但被告以新臺幣7,000元為
    原告預供擔保，得免為假執行。
    事實及理由
一、原告主張：
　㈠原告前於民國109年11月8日向被告公司健身教練詢問48堂課
    之健身課程等相關事項，經教練推銷且未給予思考審閱期間
    ，當即要原告簽立電子小白板完成簽約即個人教練課程合約
    書（下稱系爭合約），致原告喪失簽約前應給予依健身中心
    定型化契約範本行政院體育委員會101年6月18日體委設字第
    10100157613號函所載之3天審閱期重要權利事項。又消費者
    保護法（下稱消保法）第11條之1規定，則應有30日以内之
    合理期間，供消費者審閱全部條款内容。然被告公司教練未
    依上開規定，即指引原告簽訂系爭合約並付款。被告未給足
    原告3日審閱期，顯與消保法第17條之1規定不符。又系爭合
    約為定型化契約，原告於訂立契約當時，無法磋商契約之内
    容，除無審閱契約之機會，且被告教練於簽約當下僅說明健
    身之益處，並未提及系爭合約內容，僅於原告給付費用81,0
    24元後即告知完成簽約，原告未收到書面契約及被告開立之
    發票，致原告於締約前後均無内容可供參考，此業經臺中市
    政府消費者保護官調查事實明確，並經被告簽名承認。被告
    行為已致原告消費者權益受損（七天訪問買賣、違約金明確
    ％等），故原告依消保法第11條之1第3項，主張系爭合約無
    效，被告應返還系爭合約課程全額違約金新臺幣（下同）14
    ,179元。
　㈡被告未於簽約當時讓原告透過書面契約知悉在訪問買賣能擁
    有7天内無條件退費、倘中途退教練課程需負擔20%之違約金
    額等契約重要權益，被告顯違反消保法第13條之規定，且於
    強制原告解除合約時，收取健身課程未完成教練課之20%違
    約金，並要求原告簽立發票遺失切結書，除另違反稅捐稽徵
    法第44條規定外，亦顯失公平。而原告已於109年12月31日
    完成解約且僅至健身房約1個月（未滿半年），又系爭合約
    教練課程總計4部分，原告已給付81,024元，扣除已使用6堂
    課費用10,128元 (1,688×6＝10,128)，餘額為70,896元，然
    被告竟對原告所收取全額之違約金20%，審酌被告健身教練
    課性質係屬預約制，被告並未因此衍生增加勞務支出之具體
    損失，且原告於購買教練課程後1個月內即終止等情，不論
    違約日數均收取20%之比例，顯違反比，被告辯稱其需支付
    租金及教練薪資等，受有勞務損失，顯無理由，依民法第25
    2條酌減至300元為當，且不論係懲罰性或損害賠償預定性質
    之違約金，法院均得依職權予以核減。
　㈢被告所提供系爭合約第4條記載已給予三天審閱期等字樣，已
    牴觸消保第11之1條第2項之規定，讓消費者主動抛棄審閱期
    ，該條款應屬無效。且電子簽名為被告預先設定於電子小白
    板上之固定欄位格式，亦無法證明電子簽名後有讓原告看過
    完整合約内容或看過後始於電子小白板簽名，依消保法第17
    之1條被告應為證明。另被告亦於消費爭議協調會坦承未給
    足三天審閱期並親自手寫簽名以示慎重，是原告簽訂系爭合
    約時有顯失公平情事。而依兩造所簽訂之教練課程解約/退
    費申請書（下稱系爭協議書），並無原告同意不得再向被告
    為訴訟上主張及向其他機關請求等內容，兩造間並未成立和
    解。
　㈣爰依系爭合約、消保法之規定，請求被告返還違約金14,179
    元。並聲明：⒈被告應給付原告14,179元，及自起訴狀繕本
    送達翌日起至清償日止，按年息5%計算之利息。⒉願供擔保
    ，請准宣告假執行。　　
二、被告抗辯：
　㈠系爭合約第4條已約定被告有提供三天之契約審閱期，原告既
    已於系爭合約第4條旁特別簽名以為確認，足認原告應已充
    分知悉系爭合約條款内容，或有可認其能認識契約權利義務
    關係之合理審閲期間，縱實際審閱期間未滿3日，原告亦不
    得依消保法第11條之1第3項主張系爭合約無效。況系爭合約
    簽立後，已經過相當合理之期間，原告皆未曾主張契約審閱
    期遭剝奪，或反應有不瞭解契約條款或主張契約條款有不公
    平處，難謂其訂立之契約有失公平之虞。是原告不得於事後
    再以違反審閱期間規定為由，主張系爭合約無效。縱系爭合
    約未符合審閱期間之規定，亦僅生定型化契約條款，不構成
    契約之内容，非謂當事人間之契約關係不成立或無效。
　㈡又兩造就系爭合約退費之爭議，業於109年12月29日簽訂系爭
    協議書，依系爭協議書之内容，係被告同意退還扣除已上完
    課之金額及解約手續费之課程费用，而原告簽署系議書後，
    不得再向被告為訴訟上主張，亦不得向其他機關為請求或以
    任何形式提出請求，顯見兩造業已就退費達成和解，系爭協
    議書之法律性質應屬私法上和解契約，且原告之真意應為提
    前終止契約之意，而被告已依系爭協議書辦理退費，系爭協
    議書應屬雙方就原爭議事項互為讓步後達成之和解，原告自
    應受其拘束。縱一造因而受不利益之結果，亦不得於事後翻
    異，更就解約前之法律關係再行主張。另消費爭議協調會會
    議記錄係消保官個人意見，並非被告代理人為承認。
　㈢另依系爭合約第13條之約定，倘原告提前終止合約，則被告
    得就剩餘教練費扣除20%手續費後辦理退費。該條款之約定
    ，均符合中央主管機關公告之「健身中心定型化契約應記載
    及不得記裁事項」第7條第2項第2款之規定，並無違法情事
    甚明。而被告於銷售個人教練課程時，除應支付租金提供運
    動場所供會員使用，及支付教練薪資聘請專 業教練確保課
    程合約期間内得順利履行外，尚須將使用之時間、人數，透
    過規劃及精算成本及效益考量後，始能提供消費者不同優惠
    方案。而消費者因可歸責於己之事由得「任意提前終止」契
    約，雖係上開定型化契約條款所賦予消費者之權利，反之企
    業經營者則不得任意終止，此已足以保護消費者之權益。然
    亦因消費者單方提前終止契約，片面破壞約定之消費者可以
    享受到原先被告公司所預設給予穩定履約之會員權益外，亦
    造成被告公司依據財務顧問及精算師整合規劃下所評估之成
    本及效益嚴重失衡。是系爭協議書符合上開定型化契約不得
    大於退費金額20%手續費之約定，應屬合理，且應視為因不
    履行而生損害之賠償總額，即損害賠償預定性違約金，被告
    無須舉證證明，均得按約定違約金請求原告給付。又本件無
    任何可歸責於被告之事由，且係依據系爭合約書第13條約定
    ，並未有過高或顯失公平之情事，故原告主張全額退費為無
    理由，應不予酌減。　　　
　㈣並聲明：⒈原告之訴駁回。⒉如受不利益判決，願供擔保請准
    宣告免為假執行。　　
三、本院之判斷：
  ㈠原告主張其於109年11月8日於被告所提供之電子小白板簽訂
    系爭合約，並給付48堂課之費用共計81,024元完畢，嗣原告
    於109年12月9日與被告簽訂系爭協議申請退費，被告扣除已
    使用6堂課費用10,128元後，另對餘款70,896元收取20%之違
    約金等情，有原告提出電子發票證明聯翻拍照片、教練課程
    解約/退費申請書、帳戶退款申請表、會員合約書、帳戶變
    更表等件為證（見本院卷第37-49頁），堪信為真實。
  ㈡原告依消保法第11條之1第3項規定，主張被告未給予契約合
    理審閱期間，系爭合約無效，無理由：
　  原告主張被告未給予契約審閱期，系爭合約應無效等語，為
    被告所否認，並以前揭言詞抗辯。經查：
　⒈消費者保護法第11條之1第1項明文規定企業經營者與消費者
    訂立定型化契約前，應有30日以內之合理期間，供消費者審
    閱全部條款內容，其立法目的，在維護消費者知的權利，確
    保其於訂立定型化契約前，有充分了解定型化契約條款之機
    會，但綜觀定型化契約簽訂當時之客觀情狀，足見消費者確
    已知悉定型化契約條款之內容，則消費者如為節省時間、爭
    取交易機會或其他因素，而自願放棄契約審閱權，自非法所
    不許（臺灣高等法院101年度上易字第146號判決意旨參照）
    。
　⒉原告雖主張其係透過被告教練推銷，惟未給予思考審閱期間
    ，當即要原告簽立電子小白板完成系爭合約之簽訂，致原告
    喪失簽約前應給予3天審閱期重要權利事項等語。然原告既
    係透過被告公司專業教練解說始簽訂系爭合約，且原告於系
    爭合約個人訓練課程約定事項第4條，被告有提供3天之契約
    審閱期，本人業已審閱完畢條款旁，另行簽名確認，縱原告
    當日未能將書面合約攜回，但原告既已同意以簽立電子小白
    板之方式完成系爭合約之簽訂，實難謂原告對於契約條款內
    容毫無知悉，或被告讓原告主動抛棄審閱期，而觀諸現今社
    會交易型態，消費者為節省時間、爭取交易機會或其他因素
    ，透過電子設備交易已成常態，約定條款亦多以網路傳送方
    式交付予消費者，以取代書面契約之交付。本件原告係以簽
    立電子小白板方式完成締約，又係透過被告公司教練說明，
    且系爭合約生效後，原告又已上過6堂課程，足見原告確已
    知悉定型化契約條款之內容，縱被告未於契約成立當日交付
    書面之契約，原告亦不得依消保法第11條之1第2項規定，主
    張系爭合約無效。
　㈢原告主張系爭合約之簽訂違反平等互惠原則，無理由：
　⒈原告另主張於訂立契約當時，無法磋商契約之内容，除無審
    閱契約之機會，且被告亦未交付原告系爭合約書面，致原告
    於締約前後均無内容可供參考，顯違反誠信原則，有失公平
    等語，為被告否認。按消費者保護法第2條第7款、第9款規
    定，系爭合約書固屬定型化契約條款及定型化契約。惟以契
    約當事人之一方於訂約當時，處於無從選擇締約對象或無拒
    絕締約餘地之情況，而簽訂顯然不利於己之約定，才有違反
    誠信原則，顯失公平而無效之適用。
　⒉經查，依被告公司所提出之系爭合約內容（見本院卷第119至
    121頁）所示，均係規範兩造間之權利義務事項，並未有何
    加重原告責任之條款，而系爭合約簽訂當時，又係經原告詢
    問被告公司教練後，始自行決定簽訂系爭合約，縱係被告教
    練要求原告於電子小白板完成系爭合約之簽訂，然原告仍有
    自主選擇是否簽訂之權利，尚非處於無從選擇或無拒絕締約
    餘地之情況，系爭合約條款又未有加重原告責任之約定，
　　尚難僅因被告未給予原告書面合約，致其未能即時審閱，即
    認有違反誠信原則，顯失公平而無效之情事。又原告雖主張
　　被告於解除合約時，收取健身課程未完成教練課之20%違約
    金，並要求原告簽立發票遺失切結書，亦顯失公平等語。惟
    查，被告收取違約金之金額，並未違反教育部公告之「健身
    中心定型化契約應記載及不得記裁事項」第7條第2項第2款
    之規定，有該公告在卷可憑（見本院卷第103-117頁）。原
    告復未能提出系爭合約條款有何顯失公平情事，原告此部分
    主張，亦無理由。
  ㈣按「按稱和解者，謂當事人約定，互相讓步，以終止爭執 或
    防止爭執發生之契約；和解有使當事人所拋棄之權利消滅及
    使當事人取得和解契約所訂明權利之效力，民法第736條、7
    37條分別定有明文。查：
　⒈查綜觀卷附之109年12月29日簽訂教練課程解約/退費申請書
　　（見本院卷第41頁），僅可知是原告提出申請解約，依系爭
    合約書約定內容退費。並非兩造磋商讓步，難認兩造就教練
    課程解約原告應負擔解約手續費達成和解。被告抗辯兩造已
    和解乙節，礙難採憑。
  ⒉至於卷附之帳戶變更表理由欄（見本院卷第47頁），雖確記
    載「同意日後就本事件不得以任何形式提出請求或主張」，
    並經原告簽名。然此帳戶變更表，係針對終止會籍部分，為
    協商，尚難憑此認定兩造就教練課程解約負擔解約手續費乙
    事，已達成和解。
  ⒊準此，被告抗辯：兩造就教練課程解約負擔解約手續費已和
    解，原告自應受其拘束。不得於事後翻異，更就解約前之法
    律關係再行主張等語，礙難採憑。
　㈤原告依民法第252條規定主張違約金過高，應予酌減，有理由
    ：　
　⒈按違約金之約定，乃基於個人自主意思之發展、自我決定及
    自我拘束所形成之當事人間之規範，本諸契約自由之精神及
    契約神聖與契約嚴守之原則，契約當事人對於其所約定之違
    約金數額，原應受其約束。惟倘當事人所約定之違約金過高
    者，為避免違約金制度造成違背契約正義等值之原則，法院
    得參酌一般客觀事實、社會經濟狀況及當事人所受損害情形
    ，依職權減至相當之金額；契約當事人以確保債務之履行為
    目的，約定於債務人不履行債務或不為適當之履行時，所應
    支付之違約金，除契約約定其為懲罰性之違約金外，概屬於
    賠償總額預定性之違約金，以免對債務人造成不利，此觀同
    法第250條之規定及其修正理由自明（最高法院102年度台上
    字第1606號、102年度台上字第1378號判決意旨參照）。
　⒉經查，被告辯稱：系爭合約已有約定違約金，且其除應給付
    場地租金及教練薪資外，尚須精算成本及效益後，始能提供
    消費者不同優惠方案等語。而系爭協議書約定：「解約手續
    費：14,179（未完課金額20%）」，核屬賠償總額預定性違
    約金，本件依上開約定，被告固得請求以未完課金額70,896
    元百分之20計算之違約金，即14,179元（計算式：70,896 
    元×0.20＝14,179元，元以下四捨五入）。惟考量原告僅上6
    堂課程，兩造即合意終止系爭合約剩餘之42堂課，嗣原告即
    未再使用被告所提供之場地及教練課程，被告並未有因提供
    場地及教練予原告之損失，僅生無法繼續合約致不能獲取健
    身課程費用之損失，及因系爭合約糾紛所生金錢、勞力、時
    間之花費，又系爭合約48堂課之已付金額為81,024元，扣除
    已完課金額10,128元後，餘款為70,896元，為兩造所不爭執
    。是認原告依系爭合約上開約定，得沒收原告已給付之款項
    ，應酌減為7,000元，較為適當。 　　　　　　　　
  ㈥本件原告對被告之返還違約金請求權，核屬無確定期之給付
    ，被告應經原告催告而未為給付，始負遲延責任，原告之民
    事起訴狀，於110年12月13日送達被告，有本院送達證書（
    見本院卷第63頁）可佐，而被告迄未給付，當負遲延責任。
    故依民法第229條第2項、第233條第1項前段、第203條規定
    ，原告請求被告自起訴狀繕本送達之翌日（即110年12月14
    日）起至清償日止，按週年利率5％計算之利息，即屬有據，
    應予准許。
四、綜上所述，原告依據系爭合約之法律關係，請求被告給付其
    7,000元，及自110年12月14日起至清償日止，按週年利率百
    分之5計算之利息，為有理由，應予准許。逾此範圍之請求
    ，為無理由，應予駁回。
五、本件判決之事證已臻明確，兩造其餘攻擊防禦方法，經審酌
    後，認均與判決結果無影響，爰不一一論述。 
六、本判決原告勝訴部分，係適用小額訴訟程序，依民事訴訟法
    第436條之20規定，法院為被告敗訴之判決時，應依職權宣
    告假執行。原告雖陳明願供擔保請准宣告假執行，然此屬促
    使法院依職權發動假執行之宣告，法院毋庸另為准駁之判決
    。被告陳明願供擔保請准宣告免為假執行，核無不合，爰酌
    定擔保金額如上。
七、本件訴訟費用額確定為1,000元（即第一審裁判費），依民
    事訴訟法第79條，命兩造按如主文第三項所示金額負擔。
中　　華　　民　　國　　111 　年　　3  　月　11 　　日
                      臺灣臺中地方法院臺中簡易庭
                                  法　官　陳佩怡
以上正本係照原本作成。
如不服本判決，應於送達後20日內，向本院提出上訴狀並表明上
訴理由，如於本判決宣示後送達前提起上訴者，應於判決送達後
20日內補提上訴理由書（須附繕本）。如委任律師提起上訴者，
應一併繳納上訴審裁判費。
中　　華　　民　　國　　111 　年　　3  　月　　11　　日
                                  書記官　許千士